【裁判字號】    95,裁,596
【裁判日期】    950323
【裁判案由】    廢棄物清理法
【裁判全文】
最  高  行  政  法  院  裁  定
                                     95年度裁字第00596號
上  訴  人  威宇金屬科技股份有限公司
代  表  人  乙○○○
被 上訴 人  南投縣政府環境保護局
代  表  人  甲○○
上列當事人間因廢棄物清理法事件，上訴人對於中華民國93年10
月18日臺中高等行政法院93年度簡字第118號判決，提起上訴，
本院裁定如下：
    主  文
上訴駁回。
上訴審訴訟費用由上訴人負擔。
    理  由
一、按對於適用簡易程序之裁判提起上訴或抗告，須經最高行政
    法院許可，且該許可以訴訟事件所涉及之法律見解具有原則
    性者為限，行政訴訟法第二百三十五條定有明文。所謂訴訟
    事件涉及之法律見解具有原則性，係指該事件所涉及之法律
    問題意義重大，而有加以闡釋之必要情形而言，如對於行政
    命令是否牴觸法律所為之判斷，或原審判決就同類事件所表
    示之法律見解與其他高等行政法院或本院所表示之見解互相
    牴觸，有由本院統一法律上意見或確認其意見之必要情形等
    屬之。
二、行政院環境保護署督察總隊中區環境督察大隊（下稱中區環
    督大隊）於民國（下同）九十二年十月三十一日會同內政部
    警政署環保警察隊第二中隊（下稱環警第二中隊），在南投
    縣草屯鎮烏溪橋上游堤防道路上實施稽查取締時，攔獲上訴
    人所有、由所屬員工邱雲秀駕駛之車牌號碼MZ─九六七九號
    車輛，載運廢鉛蓄電池約一、九八０公斤，未隨車持有載明
    廢棄物產生源及處理地點之證明文件。案經行政院環境保護
    署以九十二年十一月十一日環署督字第０九二００八一六一
    六號函移由被上訴人查處，被上訴人乃以九十三年一月十二
    日投環局廢字第０九三００００六七九號函，援引廢棄物清
    理法第四十九條第三款規定處罰上訴人新臺幣（下同）六萬
    元，經行政院環境保護署以九十三年一月三十日環署督字第
    ０九三０００五四六六號函通知更正處罰之法規依據。嗣被
    上訴人再以九十三年二月十二日投環局廢字第０九三０００
    一五五七號函撤銷原處分，並重行處分，將處罰依據更正為
    廢棄物清理法第四十九條第二款，仍裁處上訴人六萬元罰鍰
    。上訴人不服，提起訴願，遭決定駁回，遂提起行政訴訟，
    亦經原審判決駁回，乃提起上訴。
三、上訴意旨略謂：(一)本件被上訴人以上訴人從事廢鉛蓄電池回
    收處理業，未隨車持有載明產生源及處理地點之證明文件，
    違反廢棄物清理法第四十九條第三款規定，固曾於處分前以
    九十二年十一月二十六日投環局廢字第０九二００一五九二
    二號函通知上訴人陳述意見後，始於九十三年元月十二日以
    投環局廢字第０九三００００六七九號函裁處罰鍰六萬元，
    嗣於九十三年二月十二日又以投環局廢字第０九三０００一
    五五七號函謂上訴人清除有害之廢鉛蓄電池，未隨車持有載
    明產生源及處理地點之證明文件，已違反廢棄物清理法第四
    十九條第二款規定裁處罰鍰六萬元，並同時撤銷九十三年一
    月十二日投環局廢字第０九三００００六七九號所為之處分
    ，故被上訴人於九十三年二月十二日作出本件處分前，並未
    給予上訴人陳述意見之機會。茲有疑者為行為人就同違規事
    件，行政機關先後以不同之法律依據作出限制剝奪人民之權
    利前，是否均需踐行行政程序法第一百零二條之規定？可否
    謂於第一次作出處分前已踐行，第二次僅更改法條依據時即
    毋庸再通知陳述意見？此攸關本件原處分是否有違法之處，
    此所涉及之法律見解具有原則性，自有由本院予以釋示之必
    要。上訴人認為行政程序法第一百零四條第二款既已明訂：
    「法規依據」，而不同法規依據之構成要件事實復相異，且
    被上訴人前踐行通知上訴人陳述意見後所作出之處分，業經
    被上訴人事後自行撤銷，則該前所為之程序亦不復存在，被
    上訴人於作出本件處分前，依法仍應踐行通知上訴人陳述意
    見之程序而不得省略，惟被上訴人未此之為，即遽予作出不
    利於上訴人之處分，其行政處分自有違法。原判決不察竟予
    維持，其判決自屬違法。(二)原判決認定上訴人所屬司機邱雲
    秀於稽查當時並未提出系爭五光秤量傳票，亦即上訴人未隨
    車持有載明廢棄物產生源及處理地點之證明文件之事實，違
    反經驗法則及論理法則，仍屬判決違背法令：系爭五光秤量
    傳票可證明該廢鉛蓄電池之產生源，業經證人朱子英證實，
    亦為原判決所是認，是以上訴人有無本件違法事實之癥結乃
    在邱雲秀於稽查時究有無提出系爭五光秤量傳票？仔細推敲
    證人朱子英之證詞，即可知其證述不實，蓋：1.證人朱子英
    既證稱邱雲秀當時所提出的，是一張以手寫一九八０字樣之
    小紙，則該小紙目前何在？何人所寫？既然對車上所載廢鉛
    蓄電均知予以拍照存證，何以該小紙未予拍照存證？其理由
    何在？2.該小紙既僅記載「一九八０」字樣，而別無其他單
    位詞或其他足以斷其意義之文字，則證人朱子英所憑判斷其
    為廢鉛蓄電池之重量一九八０公斤之依據為何？又證人未經
    磅量查證，怎可僅以「一九八０」字樣，即於稽查紀錄上記
    載為重量一九八０公斤，如實際上非一九八０公斤，則證人
    是否亦有違法之處？又何以證人所記載之重量，恰與系爭五
    光秤量傳票所載之重量完全相符？天下豈有如此神算之事？
    3.實則，上訴人所屬司機邱雲秀於稽查當時即已提出系爭五
    光秤量傳票，但證人朱子英卻認該傳票係手寫，與其向草屯
    清潔隊資源回收場清潔隊人員查詢所知清潔隊均會提供制式
    出場文件及過磅數量證明文件不同，而逕認該系爭傳票僅屬
    手寫紙，非屬證明文件，迨事後得知該系爭傳票可作為證明
    文件後至法院作證時始改稱當日所提非系爭傳票。4.邱雲秀
    於遭稽查前，業已取得系爭傳票並隨車攜帶，衡諸常情，不
    可能再多此一舉去撰寫一張一九八０之手寫小紙，此其一；
    又當日稽查時，稽查人員係詢問邱雲秀車上廢鉛蓄電池係於
    「何地點」載得，並非詢問向「何單位」載得？邱雲秀當然
    會回答地點即台中縣烏日鄉焚化爐附近資源回收場，而非單
    位，其所為回答亦不悖於常情，更何況該焚化爐附近資源回
    收場即為烏日鄉公所設立，原判決不察，誤以為二者係不同
    地點，自有違誤。況當日稽查時，除證人朱子英外，尚有環
    警第二中隊多人在場則當時究竟邱雲秀有無提出系爭五光秤
    量傳票乙節，既然邱雲秀與朱子英各執一詞，原審本應再傳
    喚其他人員到庭，以資釐清真相，詎原審未此之為，遽予採
    信朱子英之證詞，其證據之取捨自有違經驗法則。(三)按廢棄
    物清理法第五條之規定為「本法所稱執行機關，為直轄市政
    府環境保護局、縣（市）環境保護局及鄉（鎮、市）公所」
    ，第六十三條「本法所定行政罰，由執行機關處罰之．．．
    」。又廢棄物清理法施行細則第四條之規定為「．．．執行
    機關之執行事項如下：．．．縣環境保護局．．．(5)縣廢棄
    物之稽查及處分。．．．」，第十八條「處分機關依本法所
    作成之處分書，其涉及跨區違法者，除將處分書送達受處分
    人外，應將處分書副知當地主管機關及違法行為者所在地主
    管機關」，第十九條「本法及本細則所定之告發單、處分書
    及移送書或其他書表之格式，除另有規定者外，由中央主管
    機關定之」。被上訴人九十二年十二月二十九日投環局廢字
    第０九二００一七四七一號函所附之環境保護署（89）環署
    廢字第００七二八四九號函有提出關於處分權責之解釋「．
    ．．違規行為發生地之主管機關應優先告發處分．．．且應
    將違反事實及告發處理情形副知違規事業單位之管轄主管機
    關該管主管機關應依法執行停工、停業、撤證、罰鍰等相關
    處分」，由此觀之，被上訴人對此案之處分職權應僅止於告
    發處分，且應將相關之處分知會並移送上訴人之主管機關－
    台中縣環保局，然查其相關之處分書皆無知會台中縣環保局
    ，罰鍰之繳款地點亦非台中縣環保局。故上訴人於原審乃主
    張被上訴人無權作出本件處分，惟原判決仍謂被上訴人有管
    轄權，如謂被上訴人仍有管轄權，與上開環保署之函釋所載
    「由該管主管機關依法執行罰鍰」處分有無相悖之處？有被
    上訴人並未知會台中縣環保局，對所作之處分之效力是否影
    響？凡此涉及法律之見解，自有由本院予以釋示之必要。請
    求廢棄原判決，並撤銷原處分及訴願決定等語。
四、本院查：
  (一)「有下列情形之一者，處新臺幣六萬元以上三十萬元以下罰
    鍰，並得沒入清除機具、處理設施或設備：．．．二、清除
    廢棄物、剩餘土石方者，未隨車持有載明一般廢棄物、一般
    事業廢棄物、剩餘土石方產生源及處理地點之證明文件。三
    、清除有害事業廢棄物者，未隨車持有載明有害事業廢棄物
    產生源及處理地點之證明文件。」廢棄物清理法第四十九條
    第二款、第三款定有明文。足見上開法條第二款、第三款之
    處罰種類、內容及限度，完全相同。本件被上訴人原先以九
    十三年一月十二日投環局廢字第０九三００００六七九號函
    ，援引廢棄物清理法第四十九條第三款規定，處罰上訴人六
    萬元，嗣再以九十三年二月十二日投環局廢字第０九三００
    ０一五五七號函撤銷原處分，並重行處分，將處罰依據更正
    為廢棄物清理法第四十九條第二款，仍裁處上訴人六萬元罰
    鍰，兩者所根據之原因事實同一，均為上訴人「清除有害之
    廢鉛蓄電池，未隨車持有載明產生源及處理地點之證明文件
    」，後者實質上僅係更正前者處罰所依據同一法條內之款次
    而已，對於上訴人之權益並無實質之影響。則被上訴人於九
    十三年一月十二日以投環局廢字第０九三００００六七九號
    函為處罰前，既曾以九十二年十一月二十六日投環局廢字第
    ０九二００一五九二二號函通知上訴人陳述意見，嗣再以九
    十三年二月十二日投環局廢字第０九三０００一五五七號函
    將處罰依據更正為廢棄物清理法第四十九條第二款，即無再
    重複通知上訴人陳述意見之必要。被上訴人以九十三年二月
    十二日投環局廢字第０九三０００一五五七號函作成系爭處
    分前，未再通知上訴人陳述意見，訴願決定及原判決遞予維
    持，經核並未違反法律、本院判例或司法院解釋，亦無與本
    院或其他高等行政法院所表示之見解互相牴觸，而有由本院
    統一法律上意見之必要情形。
  (二)次按「本法所稱執行機關，為直轄市政府環境保護局、縣（
    市）環境保護局及鄉（鎮、市）公所。」、「執行機關應設
    專責單位，辦理一般廢棄物之回收、清除、處理及廢棄物稽
    查工作。」、「本法所定執行機關之執行事項如下：．．．
    三縣環境保護局．．．(五)縣廢棄物之稽查及處分。」、「本
    法所定行政罰，由執行機關處罰之。」為廢棄物清理法第五
    條第一項、第二項及其施行細則第四條第三款第五點、廢棄
    物清理法第六十三條前段所明定。又行政院環境保護署八十
    九年十二月十二日（89）環署廢字第００七二八四九號函針
    對「有關違規行為發生地點與行為人設籍所在地不同時之告
    發處分權責劃分乙案」，既釋示「事業機構違反廢棄物清理
    法之案件時，宜由違規行為發生地之主管機關應優先告發處
    分」等語，則原判決認本件被上訴人為稽查行為地之執行機
    關，，依法為有管轄權之行政機關等語，經核並未違反法律
    、本院判例或司法院解釋，亦無與本院或其他高等行政法院
    所表示之見解互相牴觸，而有由本院統一法律上意見之必要
    情形。至於其餘上訴意旨則係就原審取捨證據、認定事實之
    職權行使，指摘其為不當，亦未指明本事件涉及之法律問題
    有何意義重大，而有加以闡釋必要之情形，自難謂其訴訟事
    件所涉及之法律見解具有原則性。綜上，本件上訴不合首揭
    規定，不應許可，其上訴難謂合法，應予駁回。
五、依行政訴訟法第249條第1項前段、第104條、民事訴訟法第
    95條、第78條，裁定如主文。
中    華    民    國    95    年    3     月    23    日
                  第三庭審判長法  官  趙  永  康
                              法  官  鄭  淑  貞
                              法  官  侯  東  昇
                              法  官  黃  淑  玲
                              法  官  林  文  舟
以  上  正  本  證  明  與  原  本  無  異
中    華    民    國    95    年    3     月    24    日
                              書記官  彭  秀  玲


司法院資訊處製作；財團法人民間司法改革基金會備份。
